【裁判字號】    88,自,460
【裁判日期】    890214
【裁判案由】    詐欺
【裁判全文】
臺灣臺南地方法院刑事判決                          八十八年度自字第四六號
    自  訴  人  丙○○
    被      告  乙○○
                涂慧萍
右列被告因詐欺案件，經自訴人提起自訴，本院判決如左：
    主  文
乙○○、涂慧萍均無罪。
    事  實
一、自訴意旨略以：被告乙○○意圖為自己不法所有，於民國八十五年十月五日，佯
    稱須現款週轉，央託共同友人甲○○向自訴人借貸新臺幣（下同）三十五萬元，
    並交付被告即其女涂慧萍為發票人所開立、付款人為台灣中小企業銀行開元分行
    、票據號碼ＡＪ00000000號、面額三十五萬元、發票日為八十五年十二
    月五日之支票乙紙予自訴人，使自訴人陷於錯誤，如數交付甲○○轉交被告乙○
    ○，詎該支票屆期因拒絕往來不獲兌現，被告非但不聞不問，自訴人亦曾託友人
    甲○○催促被告二人儘速解決，並曾以存證信函向被告等催討，然均未獲置理，
    自訴人至此始知受騙，因認被告涉有刑法第三百三十九條第一項之詐欺取財罪嫌
    。
二、按犯罪事實應依證據認定之，無證據不得推定其犯罪事實，又不能證明被告犯罪
    者，應諭知無罪之判決，刑事訴訟法第一百五十四條、第三百零一條第一項分別
    定有明文。又認定不利於被告之事實，須依積極證據，苟積極證據不足為不利於
    被告事實之認定時，即應為有利於被告之認定，更不必有何有利之證據（最高法
    院三十年上字第八一六號判例參照）。再事實之認定，應憑證據，如未能發現相
    當證據，或證據不足以證明，自不能以推測或擬制之方法，為裁判基礎（最高法
    院四十年台上字第八六號判例參照）。又告訴人之告訴，本以使被告受刑事訴追
    為目的，故其陳述是否與事實相符，自應調查其他證據，以資審認，苟其所為攻
    擊之詞，尚有瑕疵，則在此瑕疵未予究明以前，即不能遽採為斷罪之基礎（最高
    法院五十二年台上字第一三００號、六十一年台上字第三０九九號判例參照）。
    且刑法第三百三十九條第一項詐欺罪之成立，以意圖為自己或第三人不法所有，
    以詐術使人將本人或第三人之物交付為要件，所謂以詐術使人交付，必須被詐欺
    人因其詐術而陷於錯誤，若其所用方法不能認為詐術，亦不致使人陷於錯誤，即
    不構成該罪（最高法院四十六年台上字第二六○號判例參照）。又按該條項之詐
    欺罪，必須行為人自始意圖不法所有，以客觀上足以使人陷於錯誤之手段，欺矇
    被害人使為財物之交付，始足當之。又債務人於債之關係成立後，其有未依約定
    本旨履行者，在社會一般交易經驗上常見之原因非一，舉凡因不可歸責於己之事
    由而不能給付，或因合法主張抗辯而拒絕給付，甚至在負債之後始行惡意遲延給
    付，皆有可能，非可盡予推定為自始無意給付之詐欺犯罪一端；而刑事被告依法
    不負自證無罪之義務，若無積極證據足證被告在債之關係發生時，自始即有不法
    所有之意圖，縱使被告就所負債務，惡意違約，不為履行，仍為民事上問題，尚
    不得違反刑事訴訟法第一百五十四條之規定，僅憑單純債務不履行之狀態而推定
    被告於負債之初即有詐欺之故意。
三、自訴人認被告二人涉有刑法第三百三十九條第一項之詐欺罪嫌，其理由無非以被
    告乙○○意圖為自己不法之所有，藉詞向自訴人借取三十五萬元，並交付被告莊
    慧萍簽發之支票乙紙，至自訴人陷於錯誤而將借款交付予被告，嗣經自訴人多次
    聯絡催還被告二人均置知不理云云為據。訊據被告乙○○固不否認向自訴人借款
    三十五萬元逾期未歸還乙情，惟否認有詐欺之犯意，辯稱：伊係透過案外人甲○
    ○向自訴人借款，票在被告涂慧萍前揭支票存款帳戶遭拒絕往來之前即已交付甲
    ○○，後來係周轉不靈始無法清償，伊已與自訴人達成和解並償還部分借款等語
    ；被告涂慧萍則辯稱伊支票均交由其母乙○○使用，伊不知本件借款情事等語。
    經查，被告乙○○交付前揭支票予證人甲○○時，甲○○曾向銀行照會，當時該
    支票存款帳戶並無跳票紀錄，而借款過程中涂慧萍未曾出面，借款人僅有乙○○
    一人等情，業據證人甲○○於本院審理時證述明確，自訴人亦自承y伊不認識被?
    塗慧萍，而被告乙○○之前經濟狀況一向不錯，伊係跳票後一直找不到被告始提
    起本件自訴等語，核與被告乙○○、涂慧萍前開辯解相符，被告二人所辯應堪採
    信。又本件自訴人除主張被告屆期未能清償，自訴人因而受有損害外，並未提陳
    任何有關被告如何自始意圖不法所有而以詐術陷其於錯誤，使其交付借款之佐證
    以憑調查，其所為被告詐欺之片面指訴，即難遽採為不利於被告之認定。而參以
    一般借款，貸與人本即應評估借用人資力及交易安全上之考量，若借用人交易初
    始並無不法犯意及施用詐術，縱借用人事後有未如期清償，亦純屬民事債務不履
    行範疇，債權人之一方即應自負風險，尚難遽認債務不履行之一方即應負刑法上
    詐欺罪責，是本件自不得依此推定被告具有主觀犯意。況被告乙○○亦無規避其
    民事責任，已與自訴人達成和解，業經自訴人與被告等當庭陳明在卷，且有和解
    書一紙在卷可按，亦難認其有不法所有之意圖。是被告主觀上既缺乏詐騙之故意
    ，客觀上亦無詐術行為之實施，自與前揭詐欺罪之成立要件不符。此外，經本院
    依職權調查結果，又別無其他積極證據足資證明被告涉有本件詐欺犯行，揆諸前
    揭法條規定及判例意旨，既不能證明被告有何詐欺犯行，自應為被告無罪之諭知
    。
據上論斷，應依刑事訴訟法第三百四十三條、第三百零一條第一項，判決如主文。
中     華     民     國     八十九     年   二    月     十四     日
                                  臺灣臺南地方法院刑事第三庭
                                          法  官  姚 貴 美
右正本證明與原本無異。
如不服本判決，應於判決送達後十日內，向本院提出上訴狀。
                                          書記官  魏 芝 雯
中    華    民    國      八十九       年   二     月    十九     日


司法院資訊處製作；財團法人民間司法改革基金會備份。
